【裁判字號】    98,交聲,153
【裁判日期】    980618
【裁判案由】    違反道路交通管理處罰條例聲明異議
【裁判全文】
臺灣新竹地方法院交通事件裁定         98年度交聲字第153號
移送機關    交通部公路總局臺北區監理所板橋監理站
異  議  人  甲○○
上列受處分人因違反道路交通管理處罰條例案件，對於交通部公
路局臺北區監理所板橋監理站中華民國98年3 月11日板監裁字裁
41-E00000000號違反道路交通管理事件裁決書，聲明異議，本院
裁定如下：
    主  文
原處分撤銷。
甲○○不罰。
    理  由
一、按法院受理有關交通事件，準用刑事訴訟法之規定，道路交
    通管理處罰條例第89條前段定有明文。而按犯罪事實應依證
    據認定之，無證據不得認定犯罪事實，刑事訴訟法第154 條
    第2 項定有明文。又認定犯罪事實所憑之證據，雖不以直接
    證據為限，間接證據亦包括在內，然而無論直接或間接證據
    ，其為訴訟上之證明，須於通常一般之人均不致有所懷疑，
    而得確信為真實之程度者，始得據為有罪之認定，若其關於
    被告是否犯罪之證明未能達此程度，而有合理性懷疑之存在
    ，致使無從形成有罪之確信，根據「罪證有疑，利於被告」
    之證據法則，即不得遽為不利於被告之認定，最高法院30年
    上字第816 號、76年度臺上字第4986號判例意旨參照。基此
    ，法院於受理違反道路交通管理處罰條例案件時，亦應有其
    適用，易言之，法院於踐行完調查證據之程序後，為事實之
    認定時，如就原處分機關所認定之行為人違規事實仍有合理
    之懷疑，而無法達到確信行為人確有該當於道路交通管理處
    罰條例各該處罰條文之構成事件事實時，即應依刑事訴訟上
    之待證事實「倘有懷疑，則從被告之利益作解釋」之證據法
    則，作對受處分人有利之認定。
二、原處分意旨略以：異議人即受處分人甲○○於民國98年1 月
    21日上午9 時45分許騎乘車牌號碼N6A-527 號重型機車，途
    經新竹市○○路○ 段與民主路口時未依號誌而於紅燈時左轉
    ，為新竹市警察局交通隊第2 分隊警員當場攔停舉發，嗣原
    處分機關認異議人有「不依標誌、標線號誌指示」之違規行
    為，依道路交通管理處罰條例第48條第1 項第2 款、第63條
    之規定，裁處罰鍰新臺幣（下同）600 元，並記違規點數1
    點之處分。
三、異議意旨略以：異議人於98年1 月21日上午9 時45分，於新
    竹市○○路○ 段左轉至民主路，該處未設有機車待轉區，且
    該紅燈亦未設有左轉燈號，於綠燈時左轉即為員警攔下並告
    知視同闖紅燈，本人無法信服，為此聲明異議等語。
四、經查：
  (一)交通違規之舉發可分為「當場舉發」及「逕行舉發」，由於
    逕行舉發之受處分人並無當場向舉發警員辯駁、陳述意見之
    機會，故現行法制就逕行舉發之條件多所限制，例如規定須
    以科學儀器取得違規證據資料（道路交通管理處罰條例第7
    條之2 第1 項第7 款）。至於當場舉發之交通違規事件，鑒
    於交通違規事實往往驟然而現、稍縱即逝，若硬性要求舉發
    警員不分違規情節，一律必須預留證據，俾便事後提出供法
    院審查，除現實技術可行性之困難外，將大幅提高交通管理
    之成本，並嚴重削弱道路交通管理之行政效能，此絕非立法
    者制定道路交通管理法規之本意，故舉發交通違規行為之行
    政處分，除應遵循公正、公開與民主之程序，確保依法行政
    之原則，以保障人民權益，如何同步提高行政效能，亦應一
    併兼顧（行政程序法第1 條規定參照），此亦係現行法制就
    若干類型之行政處分明文規定可免記明理由，或毋需給予當
    事人陳述意見機會等規定之所由設（行政程序法第97條、第
    103 條規定參照），臺灣高等法院著有96年度交抗字第326
    、631 號裁定等可資參考。據此，倘受處分人遭受舉發之交
    通違規事實，僅有舉發違反道路交通管理事件通知單及裁決
    書等書面資料可參，且上載情節顯有違背論理法則、經驗法
    則，乃至與認定事實不符（刑事訴訟法第155 條第1 項參照
    ）等情，自不得遽認受處分人確有交通違規之事實，否則不
    啻自我貶損法院事後審查舉發交通違規處分之制度功能，猶
    有甚者，勢將降低交通主管機關提升取締交通違規技術及添
    購科技採證設備之誘因，終將侵蝕人民對於法秩序、乃至司
    法制度之信賴。反之，設若舉發員警到庭結證違規情節屬實
    ，且提出支持舉發違規可憑信性之相關佐證，又查無設詞構
    陷或舉發錯誤之事證，自堪據以認定違規情節應屬事實。
  (二)經查原處分機關認異議人即受處分人甲○○有上開違規行為
    ，無非係以原舉發機關上開舉發違反道路交通管理事件通知
    單為據。惟按闖紅燈定義，法無明文規定，應參酌道路交通
    標誌標線號誌設置規則第206 條所定：行車管制號誌顯示為
    圓形紅燈者，其意義為車輛禁止通行，不得超越停止線或進
    入路口之規定，以於行車號誌顯示為圓形紅燈時，猶超越停
    止線進入路口者該當之。本件證人即當場舉發員警乙○○於
    本院調查時固結證稱：異議人係紅燈左轉，當時依我所站立
    的位置可以看到新竹市○○路之號誌燈，當時民主路的號誌
    燈為綠燈，所以異議人是紅燈左轉云云（見本院卷第23頁背
    面），然依證人乙○○所庭呈現場照片及當庭所繪製現場圖
    可知：新竹市○○路○ 段與民主路口之中華路上停等線係在
    中央安全島後方，而依證人乙○○當時係站立在新竹市○○
    路上郵局門口位置，其視線會被建築物阻擋而無法看到該停
    等線等情，有現場照片、現場圖在卷可參（見本院卷第25頁
    至第30頁），是依前揭所述，縱異議人係在新竹市○○路行
    向號誌為紅燈時左轉進入民主路，然依證人乙○○目視所及
    尚無法認定異議人係在新竹市○○路行向號誌轉為紅燈後方
    通過新竹縣中華路與民主路口之中華路上停止線進而左轉至
    民主路，是異議人是否有舉發通知單上所載之前揭違規行為
    ，即難謂明確而仍有疑義，復無其他方法得以查明佐證，自
    無從認定受處分人確有紅燈左轉之違規事實。
五、綜上所述，經本院檢視卷內資料，均不足使本院確信異議人
    確有紅燈左轉之違規事實，復以本件除舉發員警之證述、原
    舉發違規通知單及裁決書外，尚無其他積極事證得以證明本
    件違規事實屬實，自應依前揭訴訟上之待證事實「倘有懷疑
    ，則從被告之利益作解釋」之證據法則，自應作對受處分人
    有利之認定，受處分人既否認違規，請求確認原處分，自屬
    有據。從而，揆諸前揭法條所揭示之法理，本件應認受處分
    人之異議為有理由，自應由本院裁定將原處分撤銷，並另為
    受處分人不罰之諭知，以資適法。
六、依道路交通管理處罰條例第87條第2 項、道路交通案件處理
    辦法第20條前段，裁定如主文。
中    華    民    國    98    年    6     月    18    日
                  交通法庭  法  官  朱美璘
如不服本裁定，應於裁定送達後5日內向本院提出抗告狀。
中    華    民    國    98    年    6     月    18    日
                            書記官  楊嘉惠


司法院資訊處製作；財團法人民間司法改革基金會備份。
